【裁判字號】    97,上訴,2780
【裁判日期】    971224
【裁判案由】    偽造有價證券等
【裁判全文】
臺灣高等法院臺中分院刑事判決        97年度上訴字第2780號
上  訴  人
即  被  告  丙○○
選任辯護人  李進建律師
上列上訴人因偽造有價證券等案件，不服臺灣彰化地方法院97年
度訴字第2262號中華民國97年10月3日第一審判決（起訴案號：
臺灣彰化地方法院檢察署97年度偵緝字第145號），提起上訴，
本院判決如下：
    主  文
原判決撤銷。
丙○○竊盜，累犯，處有期徒刑參月；又意圖供行使之用，而偽
造有價證券，累犯，處有期徒刑壹年柒月，如附表編號一至三所
示之支票（發票人甲○○之印文除外）均沒收。應執行有期徒刑
壹年捌月，如附表編號一至三所示之支票（發票人甲○○之印文
除外）均沒收。
    事  實
一、丙○○前於民國（下同）94年間因妨害風化案件，經法院判
    處有期徒刑3月確定，於95年5月15日易科罰金執行完畢，仍
    不知悔改。其與甲○○前為同居男女朋友關係，並合夥投資
    生意，甲○○因此授權丙○○得使用其所有之支票，惟丙○○於96年8月間業與甲○○分手而搬離該處，並結束前揭合
    夥事業，明知已無權使用甲○○之支票，竟意圖為自己不法
    之所有，於96年8 月底至9月29日上午11時6分前之某日上午
    ，藉故前往甲○○位於彰化縣彰化市○○路465號6樓住處，
    趁甲○○外出之機會，竊取甲○○放置於公事包內之支票3
    張（票號分別為CK0000000、CK0000000、CK0000000號），
    並基於意圖供行使之用而偽造有價證券單一接續之犯意，盜
    蓋甲○○之印文於該3紙支票發票人欄，得手後，即至其不
    知情之友人丁○○位於彰化縣線西鄉○○路○段507號住處，
    接續在上開票號CK000000 0、CK0000000、CK0000000之支票
    上「金額欄」內，分別填載新台幣（下同）10萬元、10萬元
    及6萬5千元之金額，而偽造如附表所示「甲○○」為發票人
    之3紙支票持交丁○○而行使之。嗣丁○○將該3紙支票用以
    向人調現，於96年9月29日上午11時6分許，甲○○接獲銀行
    來電告知是日需兌付如附表編號一所示之10萬元支票，甲○○經查看支票存根，始知附表3紙支票遭丙○○盜用，報警
    循線查悉上情。（丙○○於偵查中未到案，迄97年3月5日為
    警緝獲後，與甲○○在彰化縣彰化市調解委員會調解成立，
    並返還上開竊得之票號CK0000000支票1紙）。
二、案經彰化縣警察局彰化分局報請臺灣彰化地方法院檢察署檢
    察官偵查起訴。
    理  由
一、按被告以外之人（包括證人、鑑定人、告訴人、被害人及共
    同被告等）於審判外之陳述雖不符刑事訴訟法第159 條之1
    至之4 之規定，而經當事人於審判程序同意作為證據，法院
    審酌該言詞陳述或書面陳述作成時之情況，認為適當者，亦
    得為證據，刑事訴訟法第159條之5第1項定有明文。其立法
    意旨在於傳聞證據未經當事人之反對詰問予以核實，原則上
    先予排除。惟若當事人已放棄反對詰問權，於審判程序中表
    明同意該等傳聞證據可作為證據，基於尊重當事人對傳聞證
    據之處分權使訴訟程序得以順暢進行，上開傳聞證據則有證
    據能力（最高法院94年度臺上字第4890號判決要旨參照）。
    又按當事人、代理人或辯護人於法院調查證據時，知有第
    159條第1項不得為證據之情形，而未於言詞辯論終結前聲明
    異議者，視為有前項之同意，刑事訴訟法第159條之5定有明
    文。亦即，傳聞證據未經當事人之反對詰問予以核實，原則
    上先予排除，惟若當事人已放棄詰問或未聲明異議，基於證
    據資料愈豐富，愈有助於真實發現之理念，且強化言詞辯論
    主義，法院自可承認該傳聞證據例外擁有證據能力。經查，
    證人即被害人甲○○於警詢中之陳述，雖係被告以外之人於
    審判外之陳述，性質上屬傳聞證據，惟法院調查證據時，檢
    察官、被告及指定辯護人於準備程序及審理中均未異議，又
    審酌該言詞陳述作成時之情況，並無其他不法取供之情事，
    依刑事訴訟法第159條之5之規定，有證據能力。
二、訊據上訴人即被告丙○○（下稱被告）對其於上揭時地未經
    被害人甲○○同意，而簽發附表所示3紙支票交付其友人丁○○使用乙情固坦承不諱，惟矢口否認有何偽造有價證券之
    犯行，辯稱：伊並非竊取支票，伊與甲○○係男女朋友同居
    關係，之前甲○○即有概括授權伊使用支票；簽發本件支票
    當時，伊尚住在甲○○住處，逾1個月後始與甲○○吵架分
    手，然平常甲○○就將支票固定放在房間櫃子內，當時因丁○○向伊借票，伊才拿支票使用，然支票日期係由丁○○填
    載，故伊不知道支票日期，跳票當天甲○○報案，伊並不知
    情，甲○○報案後，伊告知甲○○該3張支票丁○○會與其
    聯絡處理，後來丁○○也有與甲○○聯繫處理，其後伊被通
    緝歸案後，警察告稱被害人已報案，要伊和解並承認就沒事
    ，伊始會在偵查及審理中承認云云。經查，被告於上揭時地
    竊取被害人甲○○之支票，未經甲○○之同意而盜蓋甲○○
    之印文及填載金額等事實，業經被告於偵訊及原審審理中坦
    承不諱，其於97年3月5日為警緝獲之初次偵訊時供稱：「（
    問：警方移送你涉嫌竊取甲○○所有之3張支票，是否屬實
    ？）實在，時間在96年9月29日，在我們彰化市○○路456號
    6樓租屋處，趁甲○○不注意時偷拿的。（問：為何要偷？
    ）只是吵架，才決定要偷」（偵卷第21頁），於97年5月23
    日偵訊時供稱：「（問：你上次說你偷了甲○○的支票？）
    是。．．．（問：你有經過甲○○的同意？）沒有」等語（
    偵卷第37頁），於原審準備程序時亦坦白認罪（原審卷第24
    頁背面-25頁），於原審審理時復供稱：「我因為信用有問
    題，所以沒有支票可以使用。就是我跟她偷開票的，我們那
    時候已經吵架了，怎麼跟她講我要拿票，我們是拿票之前一
    陣子吵架的，我於96年8月底因為吵架而搬出去的，竊取那
    天，我又去找告訴人，我去找告訴人，臨時起意跟告訴人偷
    票，再拿去給丁○○，丁○○之前就有跟我說要借票。因為
    這3張票是偷的，所以我也不敢告訴告訴人。我是因為拿去
    借朋友，所以也不敢跟告訴人說」等語（原審卷第48頁背面
    ），經核其前後所供均明確一致，且與證人即被害人甲○○
    於警詢及原審審理時證稱：伊與被告丙○○前為男女朋友關
    係，伊之前有同意被告丙○○使用伊之支票，但被告丙○○
    使用支票前或使用支票後都會告知伊，伊也有同意，直到90
    年因故分手，於96年7月初丙○○前來找伊向伊借住房間，
    至96年8月底才搬離，系爭支票3張被告丙○○未經過伊同意
    而使用，且事前或事後均未告知伊，故伊原先並不知情，直
    到96年9月29日上午11時6分伊接獲彰化銀行彰化分行告知，
    伊才知道有3張支票遭竊等語相符（警卷第1-2頁、原審卷第
    46頁），且有竊案現場照片10張（警卷第14-18頁）、支票
    存根3紙（（警卷第3頁）及彰化商業銀行彰化分行97年9月
    15日彰字第0972422號函文所附之支票正反面影本（CK00000
    00）、退票紀錄（CK0000000）及交易明細表各1份（原審卷
    36-42頁）在卷可稽，足認被告上揭自白與事證相符，應堪
    採信。雖證人即告訴人甲○○嗣後於原審及本院審理時改稱
    ：伊原本即有概括授權將伊之支票由被告使用，後來是因為
    發現被告將伊之支票交給友人使用，才至警局告發被告偽造
    有價證券等語（原審卷第47-48頁、本院卷第54頁背面-55頁
    ），惟上開證詞非但與其先前在警詢及原審審理之初所證不
    符，亦與被告上揭自白出入甚大，可信度本即可疑，且證人
    甲○○與被告丙○○為男女朋友關係，雖因合夥投資生意，
    證人甲○○曾授權被告丙○○使用其支票，然於96年8月底
    ，合夥生意業已結束，被告並因與甲○○因分手而搬離上開
    同居處，復據證人甲○○於原審審理時證述屬實，縱證人甲○○先前曾概括授權被告使用其支票，然因被告與證人甲○○之男女朋友關係及合夥關係斯時已結束，兩人之信賴關係
    及合作關係已不若以往，概括授權之基礎已不存在，代理權
    應已消滅，此為被告所明知，並據被告坦承不諱，其未經證
    人甲○○同意而竊取其支票，並盜蓋「甲○○」印文於支票
    之發票人欄，自無礙於其竊盜罪及偽造有價證券罪之成立。
    證人甲○○上開證述顯係迴護被告之詞，不足採信。事證明
    確，被告所辯無非飾卸之詞，不足採信，其犯行洵堪認定。
三、核被告所為，係犯刑法第320條第1項之竊盜罪及同法第201
    條第1項之偽造有價證券罪。按銀行支票，係以券面載明金
    額而欲實行其金額之權利，必須占有該支票，且該支票得自
    由轉讓，具有流通之性質，自係有價證券之一種，其以他人
    空白支票偽填內容而資行使者，即屬偽造有價證券，刑法上
    關於偽造有價證券，既有特別規定，即不容視為普通私文書
    （最高法院31年上字第1918號判例要旨參照）；另按支票本
    身，既具金錢價值，又有流通力量，自應別於一般私文書，
    而為一種有價證券，私刻他人印章，偽造此項有價證券，並
    曾持向領款，其證券內所蓋印文，為構成證券之一部，偽造
    印章應係偽造有價證券階段行為，而包括於偽造有價證券行
    為之內，其偽造完成後持向領款，雖已達行使程度，但此項
    行使行為應吸收於偽造行為之中，且意圖行使而偽造有價證
    券，其效用即為非法取得他人財物，亦不另成立詐欺罪，應
    依同法第201條第1項，論以意圖供行使之用而偽造有價證券
    罪（最高法院43年台非字第45號判例意旨可參）。被告偽造
    上揭支票後，復持以行使，其行使偽造有價證券之行為為偽
    造有價證券之行為所吸收，不另論罪。按同時偽造同一被害
    人之多件同類文書或同一被害人之多張支票時，其被害法益
    仍僅一個，不能以其偽造之文書件數或支票張數，計算其法
    益。此與同時偽造不同被害人之文書或支票時，因有侵害數
    個人法益，係一行為觸犯數罪名者迴異（最高法院73年臺上
    字第3629號判例要旨參照）。經查，被告於同日接續偽造同
    一被害人甲○○為發票人之支票3張，已如前述，因被告所
    為係侵害一個人法益，各行為之獨立性極為薄弱，依一般社
    會健全觀念，在時間差距上，難以強行分開，在刑法評價上
    ，以視為數個舉動之接續施行，合為包括之一行為予以評價
    ，較為合理，則屬接續犯，而為包括之一罪。又被告所犯上
    開竊盜及偽造有價證券二罪間，犯意各別，行為不同，應予
    分論併罰。被告丙○○前於94年間，因妨害風化案件，經原
    審法院於94年11月23日以94年度易字第1051號判決判處有期
    徒刑3月確定，於95年5月15日易科罰金執行完畢乙情，有卷
    附之臺灣高等法院被告前案紀錄表可按，其受有期徒刑之執
    行完畢，5年以內故意再犯本件有期徒刑以上之罪，為累犯
    ，應依刑法第47條第1項之規定加重其刑。本件被告偽造有
    價證券之犯行係在其與證人甲○○吵架分手後，因朋友借票
    ，一時失慮，致觸刑章，嗣其友人並已依被告所囑就其中一
    張6萬5千元之支票如期兌現，另1紙10萬元則遭退票乃其始
    料所不及，核被告所為對票據流通影響尚屬輕微，所造成金
    融秩序之危害尚非重大，證人甲○○復稱無意追究被告刑責
    ，且被告與被害人甲○○已調解成立，並返還上開票號CK00
    00000號之支票，此有彰化縣彰化市調解委員會調解書1份附
    卷可佐（偵卷第23頁），本院認就被告偽造有價證券部分縱
    宣告法定最低刑度有期徒刑3年，猶嫌過重，其犯罪之情狀
    ，客觀上非無可憫之處，爰依刑法第59條之規定，減輕其刑
    ，並就其偽造有價證券部分先加後減之。
四、原審予以論罪科刑，固非無見，惟查：原判決就竊盜罪量
    處有期徒刑三月，偽造有價證券罪量處一年八月，二罪合併
    之刑期最長不過一年十一月，然原判決定執行刑為有期徒刑
    二年，顯屬違法。被告本件盜取支票時並未竊取甲○○之
    印章，僅盜蓋甲○○之印文，業據被告及被害人甲○○供陳
    一致（本院卷第57頁背面），原判決認被告竊取支票時並竊
    取甲○○之印章1枚，持往丁○○住處盜蓋於支票上，其認
    定事實有所違誤。按有無「意圖為自己或第三人不法之所
    有」之要件，攸關竊盜罪成立與否，自應明確認定，原判決
    就此要件於竊盜部分之事實中闕漏未論；又刑法第201條第1
    項之偽造有價證券罪並不以「足生損害於他人」為構成要件
    ，原判決就被告偽造有價證券犯行之事實中載敘「足生損害
    於甲○○」乙詞，應屬贅論，均嫌疏誤。被告否認犯行執詞
    上訴，雖非可採，然原判決既有上揭可議，仍屬無可維持，
    應由本院將原判決撤銷改判。爰審酌被告犯罪之動機、目的
    、手段、其偽造支票金額不大、對被害人甲○○危害程度非
    重、已與被害人甲○○調解成立並返還支票，犯後於偵查及
    原審中坦承犯行，態度尚佳，嗣於本院又否認犯行等一切情
    狀，分別量處如主文第二項所示之刑，並定其應執行之刑。
五、末按偽造之有價證券及偽造之印章，不問屬於犯人與否沒收
    之，為刑法第205條、第219條所明定，屬刑法第38條之特別
    規定，係採必須沒收主義，除能證明其業經毀棄確不存在外
    ，更不以其已經扣押為必要。復按得依刑法第219條之規定
    沒收者，以偽造之印章、印文或署押為限，至盜用他人真正
    印章所蓋之印文，並非該條所指之偽造印文。查，如附表所
    示偽造之支票3紙，雖未扣案，惟並無證據證明業已滅失，
    則不問屬於被告所有與否，應依刑法第205條宣告沒收；至
    盜蓋於3紙支票上之「甲○○」印文各1枚，因係盜用真正「
    甲○○」印章所為，非屬偽造之印文，自無諭知沒收之必要
    ，併此敘明。
據上論結，應依刑事訴訟法第369條第1項前段、第364條、第299
條第1項前段，刑法第320條第1項、第201條第1項、第205條、第
47條第1項、第59條、第51條第5款，刑法施行法第1條之1第1項
、第2項前段，判決如主文。
本案經檢察官乙○○到庭執行職務。
中    華    民    國    97    年    12    月    24    日
            刑事第十庭    審判長法  官  林  照  明
                                法  官  郭  瑞  祥
                                法  官  林  欽  章
以上正本證明與原本無異。
偽造有價證券罪部分得上訴。
竊盜部分不得上訴。
如不服本判決應於收受送達後10日內向本院提出上訴書狀，其未
敘述上訴之理由者，並得於提起上訴後10日內向本院補提理由書
（均須按他造當事人之人數附繕本）「切勿逕送上級法院」。
                                書記官  許  哲  禎
中    華    民    國    97    年    12    月    29    日
中華民國刑法第201條
（有價證券之偽造變造與行使罪）
意圖供行使之用，而偽造、變造公債票、公司股票或其他有價證
券者，處3年以上10年以下有期徒刑，得併科3千元以下罰金。
中華民國刑法第320條
（普通竊盜罪、竊佔罪）
意圖為自己或第三人不法之所有，而竊取他人之動產者，為竊盜
罪，處 5 年以下有期徒刑、拘役或 5 百元以下罰金。
附表：（時間：民國，單位：新臺幣；下同）
┌──┬───┬────────┬───┬─────┐
│編號│發票人│   支票號碼     │發票日│票面金額  │
├──┼───┼────────┼───┼─────┤
│１  │甲○○│CK0000000       │96年10│65000元   │
│    │      │                │月3日 │          │
├──┼───┼────────┼───┼─────┤
│２  │甲○○│CK0000000       │96年9 │100000元  │
│    │      │                │月12日│          │
├──┼───┼────────┼───┼─────┤
│３  │甲○○│CK0000000       │不詳  │100000元  │
│    │      │                │      │          │
└──┴───┴────────┴───┴─────┘


司法院資訊處製作；財團法人民間司法改革基金會備份。
